臺灣臺北地方法院刑事判決　　　　　　　99年度易字第3370號
公　訴　人　臺灣臺北地方法院檢察署檢察官
被　　　告　黃永田
上列被告因公然侮辱案件，經檢察官提起公訴（99年度偵續字第
792 號），本院判決如下：
    主  文
黃永田犯公然侮辱罪，處拘役肆拾日，如易科罰金，以新臺幣壹
千元折算壹日。
    事  實
一、黃永田於民國98年12月11日上午10時30分許，在臺灣高等法
    院臺北市○○區○○路大門口人行道北側，因細故與許希爾
    發生爭執後，竟基於公然侮辱人之犯意，在上開任何人均可
    自由走動及共見共聞之人行道，自後方向許希爾吐口水，其
    口水因之噴濺到許希爾脖子上，而足以貶損許希爾。
二、案經許希爾訴由臺灣臺北地方法院檢察署檢察官偵查起訴。
    理  由
壹、證據能力部分：
一、按刑事訴訟法第159 條之1 規定被告以外之人於審判外向
    法官所為之陳述（第1 項）及於偵查中向檢察官所為之陳述
    ，除顯有不可信之情況者外（第2 項），均得為證據。係因
    該被告以外之人之陳述係在法官面前為之，陳述具任意性已
    有確切之保障，故不問係在民事、刑事或其他訴訟程序，該
    等審判外向法官所為之陳述，均得作為證據。又刑事訴訟法
    規定檢察官代表國家偵查犯罪、實施公訴，依法有訊問被告
    之權；且實務運作時，偵查中檢察官為訊問時，原則上均能
    遵守法律規定，不致違法取供，可信性甚高，為兼顧理論與
    實務，故規定被告以外之人於偵查中向檢察官所為之陳述，
    除顯有不可信之情況者外，得為證據。此即為同法第159 條
    第1 項所謂得作為證據之『法律有規定者』之一，係有關證
    據能力之規定，屬證據容許性之範疇。至於被告之反對詰問
    權，雖屬憲法第8 條第1 項規定『非由法院依法定程序不得
    審問處罰』之正當法律程序所保障之基本人權及第16條所保
    障之基本訴訟權，不容任意剝奪；事實審法院遇有此類未能
    賦予被告行使詰問權之供述證據，雖應依法敘明、曉諭被告
    或其辯護人是否聲請傳喚該被告以外之人以踐行人證之調查
    程序，使有補足行使反對詰問權之機會。然刑事訴訟法第
    166 條以下規定之交互詰問，仍屬人證調查證據程序之一環
    ，與證據能力係指是否具證明犯罪事實存否之證據適格，性
    質並不相同。亦即被告以外之人雖未經被告反對詰問，但若
    法律規定其於審判外之陳述得為證據，即具證據能力，不因
    其未經詰問而喪失證據之適格；該等證據，若經合法之調查
    證據之程序，即得作為判斷之依據」、「交互詰問制度設計
    之主要目的，旨在辯明供述證據之真偽，以發現真實，並使
    被告藉由對證人之詰問，落實其訴訟上之防禦權，故證人於
    檢察官偵查中之陳述，苟已依法具結，且無顯不可信之情況
    ，而合於刑事訴訟法第159 條之1 第2 項傳聞證據得具有證
    據能力之例外規定，嗣於法院審理中，並經依法傳喚到庭，
    予被告行使詰問權之機會，踐行合法之調查程序，其既已達
    保障被告之訴訟防禦權及辯明證言真偽以發現真實之目的，
    自得作為證據，要不因其詰問非於偵查中陳述時當庭為之而
    異其認定」（最高法院99年度臺上字第3500號、97年度臺上
    字第2135號刑事判決參照）。是偵查中檢察官為蒐集被告犯
    罪證據，訊問證人旨在確認被告嫌疑之有無及內容，與審判
    期日透過當事人之攻防，調查證人以認定事實之性質及目的
    有別。偵查中訊問證人，法無明文必須傳喚被告使之得以在
    場；刑事訴訟法第248 條第1 項前段雖規定「如被告在場者
    ，被告得親自詰問」，事實上亦難期被告有於偵查中行使詰
    問權之機會。此項未經被告詰問之被告以外之人於偵查中向
    檢察官所為之陳述，依刑事訴訟法第159 條之1 第2 項之規
    定，原則上屬於法律規定為有證據能力之傳聞證據，於例外
    顯有不可信之情況，始否定其得為證據。是得為證據之被告
    以外之人於偵查中向檢察官所為之陳述，因其陳述未經被告
    詰問，應認屬於未經合法調查之證據，非為無證據能力，而
    禁止證據之使用。此項詰問權之欠缺，非不得於審判中由被
    告行使以補正，而完足為經合法調查之證據。故告訴人於檢
    察官訊問時所為之供述，雖經被告主張無證據能力云云，然
    在本院審理中業經被告行交互詰問時到庭作證，依據其於法
    院審理中所證內容，亦無從認其等於偵訊時所述，有何顯有
    不可信之情況存在。準此，本案告訴人於偵訊中所為之陳述
    ，既難認有「顯有不可信之情況」之情事，自得作為證據。
二、查卷附介壽路派出所警務員兼所長楊志傑所製作之「職務報
    告」（見臺灣臺北地方法院檢察署99年度他字第643 號卷，
    下稱偵查卷，第21頁），係針對其於98年12月11日在臺灣高
    等法院擔任現場指揮官等勤務而製作之職務報告書，依刑事
    訴訟法第159 條第1 項之規定，屬於被告以外之人於審判外
    之書面陳述，又該等文書係上開證人針對本件具體個案為之
    ，非屬公務員職務上所製作之例行性紀錄、證明文書，該等
    文書並非經常處於可受公開檢查之狀態，若有錯誤尚難予以
    及即時糾正，該等文書之真實性保障性不高，是依刑事訴訟
    法第159 條之4 之規定及其立法理由，認上開職務報告書無
    證據能力。
三、又被告以外之人，於審判外之言詞或書面陳述，除法律有規
    定者外，雖不得作為證據，惟經當事人於審判程序同意作為
    證據或未於言詞辯論終結前聲明異議者，法院審酌該言詞陳
    述或書面陳述作成時之情況，認為適當者，亦得為證據，刑
    事訴訟法第159 條第1 項、第159 條之5 分別定有明文。本
    案認定被告犯罪事實之證據，除上開情形外，其餘證據資料
    之證據能力，檢察官及被告於言詞辯論終結前均未聲明異議
    ，且本院審酌該等證據作成時之情況認為適當，均無不宜作
    為證據之情事，依刑事訴訟法第159 條之5 規定，均有證據
    能力。
貳、實體部分
一、訊據被告黃永田故不否認在上開時間、地點因細故與告訴人
    發生爭執，其口水噴濺到告訴人等情，惟矢口否認有何侮辱
    犯行，辯稱：因伊與告訴人發生爭執，所以講話比較大聲，
    口水才會噴到告訴人，伊並非故意向告訴人吐口水云云。惟
    查：
  (一)被告確於前開時、地自告訴人後方，向其吐口水，其口水因
    之噴濺到告訴人脖子上等事實，業經證人即告訴人許希爾到
    庭證述稽詳（見本院卷第37頁），經核告訴人上開證述，與
    其前於偵查中歷次陳述（見偵查卷第3 、8 、56、67頁）均
    互核相符；證人即當日現場值勤員警楊志傑到庭具結證稱：
    其當日於現場值勤時，告訴人與被告發生爭執，二人相互叫
    囂，其突然聽聞被告有一聲「噗」，告訴人隨即向伊表示被
    告向其吐口水，並吐到其後頸等語（見本院卷第38頁背面）
    ，亦與告訴人指述之情形大致相符。從而，告訴人上開證述
    應堪認屬實，是被告於前開時、地自告訴人後方，向其吐口
    水，其口水因之噴濺到告訴人脖子上乙節，堪以認定。至被
    告雖辯稱係因伊講話比較大聲，口水才會噴到告訴人，伊並
    非故意向告訴人吐口水云云。然衡情若如被告所辯稱係言談
    中之口水噴濺，當不至於產生「噗」聲，而據證人楊志傑之
    上開證述，被告當時是發出一聲「噗」的聲音，而「噗」聲
    應係噘起上下唇後，用力將口中氣體擠壓噴出始能發出之聲
    響，倘若被告當時只是在言談中所造成之口水噴濺，其自難
    以發出聲音大到足以驚動在旁之楊志傑之「噗」聲甚明。又
    被告辯稱上開證人楊志傑所聽到的可能是伊咳嗽聲云云。然
    查，「噗」聲所含有「ㄅ」或「ㄆ」之聲符，就發聲部位而
    言，係以嘴唇阻擋氣流發出之唇音，就發聲作用原理而言，
    則屬將口腔緊密後，再解除阻塞而爆發出之塞音，而咳嗽時
    所發出之「ㄎ」聲，則僅在喉嚨部位發聲，二者發音部位、
    作用方式完全不同。從而，被告上開辯解顯然違背常理，屬
    推諉卸責之詞，不足採信。
  (二)另證人即當日在場之人許幸幸雖到庭證述：「....後來被告
    跌倒撞到我，而許希爾站在我的前面，我就撞到許希爾，許
    希爾就與被告吵了起來，講話就比較大聲，他們兩人就有互
    相噴到口水，我當時在前面看到整個情形，我有看到互相都
    有噴口水，我有在現場勸他們不要吵架，後來我進去一個房
    間之後，有一個警察就叫我出來，說是被告噴到許希爾口水
    ，我說我沒有看到，警察就叫我們不要吵了，警察並有拿出
    一張衛生紙要我幫許希爾擦拭，我就幫許希爾擦拭，並跟她
    說不要生氣，而事實上我並沒有看到口水，只是因為警察要
    我息事寧人，我就順便幫忙擦口水，許希爾當時也有說不要
    追究了。我看到的過程就是如此。」等語（見本院卷第39頁
    背面、第40頁），依證人許幸幸上開證述，可知其雖有見聞
    被告與告訴人相互噴口水之情形，然證人許幸幸於告訴人與
    被告發生爭執後有離開現場，係經由警方告知其本案情形乙
    節，亦經證人許幸幸於偵查中證稱：「... 許希爾說黃永田
    的口水噴到她，我已經到樓上了，警察叫我下來... 」等語
    （見偵查卷第55頁），從而，證人許幸幸在被告對告訴人吐
    口水之時，究否在場，即非無疑。又證人許幸幸之上開證詞
    ，與證人楊志傑之證述顯不相符，而本院審酌證人許幸幸與
    被告曾為夫妻關係，於案發當時尚以被告配偶之身分代被告
    向告訴人道歉，足認兩人關係緊密，其為維護被告，所為之
    證詞或有避重就輕之處，反觀該在場之另一證人楊志傑，與
    告訴人、被告均無認識或關係，其證詞應無偏頗之虞，是堪
    認證人楊志傑之證詞較為可採。
  (三)再查，故意朝他人吐口水，除足使被害者感到恐懼不安外，
    亦顯有使一般人心生不快、受辱感覺，並因而感到狼狽不堪
    ，此觀告訴人於偵查中指述感到難過即明（見偵查卷第8 頁
    ），本案被告係因與告訴人發生爭執，而為上開吐口水之行
    為，業如前述，而被告係具有一般智識程度之成年男子，其
    自當知悉在不特定人得共見共聞之場所朝人臉部吐口水，足
    使他人心生不快、受辱，仍決意為上開行為，足見被告當時
    係以此種方式表達其對於告訴人不屑、輕蔑之意思，並意圖
    貶損告訴人人格，至為灼明。
  (四)綜上各情，被告前開所辯，無非事後諉卸之詞，不足採信，
    本件事證明確，被告犯行，洵堪認定。
二、按刑法規定之侮辱，係行為人以粗鄙之言語、舉動、文字、
    圖畫侮謾辱罵或為其他輕蔑他人人格之行為已足。被告向告
    訴人吐口水之舉動，係以粗鄙之舉動輕蔑他人人格，而有侮
    辱他人之意，已如上述，是核被告所為，係犯刑法第309 條
    第1 項公然侮辱罪。爰審酌被告前於98年10月15日甫因妨害
    自由案件，經臺灣高等法院判處有期徒刑5 月確定，雖不構
    成累犯，然顯見其素行非佳，竟又因對告訴人不滿，即在不
    特定多數人可共見共聞之公開場所噴口水到告訴人頸部而公
    然侮辱告訴人，造成告訴人精神上之傷害，其行為可議，且
    被告犯後否認犯行，復未賠償彌補告訴人所受損害，難認已
    有悔改之意思，及衡諸本案犯罪情節及告訴人受損害之程度
    等一切情狀，量處被告如主文所示之刑，並依刑法第41條第
    1 項前段規定，諭知如主文所示之易科罰金折算標準，以資
    懲警。
據上論斷，應依刑事訴訟法第284 條之1 、第299 條第1 項前段
，刑法第309 條第1 項、第41條第1 項前段、刑法施行法第1 條
之1 ，判決如主文。
中    華    民    國  100     年    4     月    13    日
                  刑事第八庭    法  官  陳雯珊
上正本證明與原本無異。
如不服本判決應於收受送達後10日內向本院提出上訴書狀，並應
敘述具體理由；其未敘述上訴理由者，應於上訴期間屆滿後20日
內向本院補提理由書（均須按他造當事人之人數附繕本）「切勿
逕送上級法院」。告訴人或被害人如對於本判決不服者，應具備
理由請求檢察官上訴，其上訴期間之計算係以檢察官收受判決正
本之日期為準。
                                書記官  馬正道
中    華    民    國   100    年    4     月    13    日
附錄本案論罪科刑法條全文：
中華民國刑法第309條
（公然侮辱罪）
公然侮辱人者，處拘役或 3 百元以下罰金。
以強暴犯前項之罪者，處 1 年以下有期徒刑、拘役或 5 百元以
下罰金。